【裁判字號】    90,訴,970
【裁判日期】    900521
【裁判案由】    貪污治罪條例
【裁判全文】
臺灣臺中地方法院刑事判決                            九十年度訴字第九七號
    公  訴  人  台灣台中地方法院檢察署檢察官
    被      告  甲○○
    選任辯護人  劉  喜  律師
右列被告因違反貪污治罪條例案件，經檢察官提起公訴（九十年度偵字第三八八九號
），本院判決如左：
    主      文
甲○○連續侵占公有財物，處有期徒刑參年拾月，禠奪公權肆年。
    事      實
一、甲○○自民國（下同）七十四年起即擔任台灣中區郵政管理局營收股之業務佐，
    負責窗口業務，主要處理收寄郵件，包括大宗郵件、國內包裏及零星郵件受理交
    寄等事項，為在郵務機關依據法令從事郵務職務之公務員。惟因房貸壓力及家庭
    生活支出龐大，收入不敷支出之情形下，竟意圖為自己不法之所有，並基於概括
    之犯意，自八十八年一月十七日起至八十九年十二月十三日止，利用郵局窗口收
    寄大宗函件，係由承辦人員依顧客交付或自備之郵資種類（如現金、特約公眾郵
    資、郵票等），分別點選電腦「營業郵資券」、「公眾郵資券」、「自貼郵票」
    、「售出郵票」等項目，即自行連動列印於「大宗函件彙計郵資單」執據聯及查
    證聯二聯，執據聯交付顧客當作憑證，查證聯則隨函件種類分送各不同郵件處理
    單位（如平信、限時、掛號）複核後發送各郵局投遞之流程。於民眾交寄大宗郵
    件或零星郵件而交付現金時，未依規定開立「營業郵資券」項目之收據，而改開
    立「自貼郵票」或「售出郵票」之項目（即於其職務上所掌之「大宗函件彙計郵
    資單」（公文書）第一聯（查證聯）點選郵資種類時，為不符之選項，將明知為
    不實之事項，登載於其職務上所掌之前揭公文書，使電腦無法連動存列印出營業
    郵資券，執據聯雖交由寄件人收執，但查證聯則予作廢或撕毀、丟棄，未隨同郵
    件送出），讓郵政管理稽查人員誤以為該郵件係民眾自貼貼郵票而非以現金方式
    支付郵資，而侵占整筆郵資；或以開立較實收郵資金較少之收據，以規避稽核之
    方式（即交寄金額較大者，則重行輸入較少金額，將以多報少之查證聯送郵件處
    理單位），而侵占郵資差額。甲○○於上開期間內，以右開方式連續侵占其因之
    持有之現金計新台幣（下同）一百二十五萬九千三百十九點五元。嗣於八十九年
    十二月十三日營收股股長施明珠於審核甲○○經辦之第五三五二號（寄件人為金
    沙百貨公司）、五三五七號（寄件人為黑橋食品公司）大宗函件時發現貼用台中
    市稅捐稽徵處所印出之公眾郵資券發覺有異，經向該上開二家寄件公司查詢，而
    向甲○○詢問後，始知上情。甲○○並於同年十二月二十六日，對於未被發覺之
    前開犯罪，主動至法務部調查局台中市調查站自首，並接受裁判。且並分別於八
    十九年十二月十九日、九十年一月十六日、一月三十一日、二月二日，分次自動
    繳交四十萬元、六萬元、四十萬元、三十九萬九千三百十九元五角，而清償全部
    所得之款項完畢。
二、案經法務部調查局台中市調查站移送臺灣台中地方法院檢察署檢察官偵查起訴。
    理      由
一、右揭事實業據被告甲○○於調查局、偵查及審理中均坦承不諱。核與江瑞堂（註
    ：台灣中區郵政管理局視察員）於調查局調查及偵查指述情節相符（見偵查卷第
    十一、八十二頁）。復有八十八年一月起至八十九年十二月止短報挪用金額明細
    表四十二紙及被告確認短報挪用款統計表乙紙（見偵查卷第二十一至六十三頁）
    ，在卷可稽。是本件事證明確，被告犯行堪予認定。
二、按「大宗函件彙計郵資單」查證聯為已付郵資之符號，為刑法第二百二十條第一
    項所定之準公文書，其係郵局主辦人員職務上所制作，表示已付郵資之公文書。
    是核被告故意將所收現金郵資未報或以較多之大宗郵件，制作較少數額之郵資單
    ，而為不實之登載，足以使郵局減少應得之收入而生損害，所為係犯刑法第二百
    十三條之業務登載不實罪。又被告將自己持有民眾繳交之現金郵資（屬公有財物
    ），據為己有，已屬侵占之行為。而被告又係依據法令從事公務之人員，是核被
    告將其職務上所經收之郵資差額侵占入己，係犯貪污治罪條例第四條第一項第一
    款之侵占公有財物罪。被告所為業務登載不實及侵占之數行為，均為時間緊接，
    犯罪構成要件相同，顯係基於概括之犯意反覆為之，為連續犯，均依刑法第五十
    六條之規定以一罪論，並加重其刑。被告所犯上開二罪間，有方法結果之牽連關
    係，為牽連犯，應從一重以貪污治罪條例第四條第一款之侵占公有財物罪處斷。
    被告所犯刑法第二百十三條部分，雖未據公訴人起訴，惟既與前所犯開貪污罪部
    分，有牽連犯裁判上一罪之關係，依刑事訴訟法第二百六十七條公訴不可分原則
    ，本院自應一併予以審理，併予敘明。次按，刑法第六十二條之所謂發覺，係指
    有偵查犯罪職權之公務員已知悉犯罪事實與犯罪之人而言，而所謂知悉，固不以
    確知其為犯罪之人為必要，但必其犯罪事實，確實存在，且為該管公務員所確知
    ，始屬相當（最高院七十五年台上字第一六三四號判例要旨參照）。查被告於八
    十九年十二月十三日，經營收股股長施明珠發覺有異後，即於同年十二月二十六
    日主動至法務部調查局台中市調查站自首犯罪並表示接受偵查，合於貪污治罪條
    第八條第一項規定，又被告於侵占上款項後，已分別於八十九年十二月十九日、
    九十年一月十六日、一月三十一日、二月二日，分次自動繳交四十萬元、六萬元
    、四十萬元、三十九萬九千三百十九元五角，而清償全部所得之款項完畢乙事，
    亦有卷附之還款切結書影本乙紙及收據影本三紙（見偵查卷第七十四至七十七頁
    ）可稽，並據江瑞堂陳明，亦合於上開貪污治罪條第八條第一項之規定，爰依該
    條項規定減輕其刑（依刑法第六十六條之規定得減至三分之二）。上述刑之加重
    、減輕原因，乃先加後減。爰審酌被告並無犯罪前科、迫於家庭因素致犯罪之動
    機、手段、目的、犯罪所生之危害，犯罪後坦承犯行，且已返還全部所得等一切
    情狀，爰量處如主文所示之刑。並依貪污治罪條例第十七條之規定，予以宣告禠
    奪公權四年。再者，犯貪污治罪條例第四條至第六條之罪者，其所得財物，應予
    追繳，並依其情節分別沒收或發還被害人，如全部或一部無法追繳時，應追徵其
    價額，或以其財產抵償之，該條例第十條第一、二項定有明文。依此規定觀之，
    應予追繳者，係以被告實際所得財物為限，如所得財物已發還被害人，即無追繳
    發還之問題（最高法院五十四年台上字第二六五號判例要旨參照）。是以本件被
    告侵占所得之款項，既業已返還予原服務機關，爰不為追繳沒收之諭知，亦予敘
    明。
據上論斷，應依刑事訴訟法第二百九十九條第一項前段，貪污治罪條例第四條第一項
第一款、第八條第一項、第十條第一項、第十七條，刑法第十一條、第五十六條、第
二百十三條、第五十五條，判決如主文。
中      華      民      國      九十    年      五      月    二十一    日
                                          臺灣台中地方法院刑事第三庭
                                              法  官
右正本證明與原本無異。
如不服本判決，應於送達後十日內向本院提出上訴狀(須附繕本)，上訴於台灣高等
法院台中分院。
                                        書記官
中    華    民    國    八十九    年      八        月                  日
附錄論罪科刑法條全文：
貪污治罪條例第二條：
依據法令從事公務之人員，犯本條例之罪者，依本條例處斷；其受公務機關委託承辦
公務之人，犯本條例之罪者，亦同。
貪污治罪條例第四條：
有下列行為之一者，處無期徒刑或十年以上有期徒刑，得併科新台幣一億元以下罰金
：
一  竊取或侵占公用或公有器材、財物者。
二  藉勢或藉端勒索、勒徵、強占或強募財物者。
三  建築或經辦公用工程或購辦公用器材、物品，浮報價額、數量、收取回扣或有其
    他舞幣情事者。
四  以公用運輸工具裝運違禁物品或漏稅物品者。
五  對於違背職務之行為，要求、期約或收受賄賂或其他不正利益者。
前項第一款至第四款之未遂犯罰之。


司法院資訊處製作；財團法人民間司法改革基金會備份。
